最高法院民事判決　　　　　　　　　　111年度台上字第534號
上　訴　人　蕭美慧遺產管理人即許崇賓律師（下稱許崇賓律師
　　　　　　）　　　
　　　　　　蕭 玲 蘭
　　　　　　蕭 錫 滄
　　　　　　蕭 錫 寬

　　　　　　蕭 天 恩
　　　　　　蕭 憲 聰
　　　　　　林 芳 年
　　　　　　蕭 全 佑
　　　　　　蕭 尊 仁
　　　　　　蕭 登 斌
　　　　　　陳 美 珠
　　　　　　吳 梅 英
　　　　　　蕭 惠 美

　　　　　　蕭 献 堂

　　　　　　蕭 進 和

　　　　　　蕭 振 宏
　　　　　　劉 欣 珍
　　　　　　劉 欣 福
　　　　　　劉 哲 源
　　　　　　劉 祐 嘉
　　　　　　劉 承 倫
　　　　　　劉 淑 瓊
　　　　　　劉 淑 霞
　　　　　　劉 淑 慧
　　　　　　蕭連愛美

　　　　　　蕭 斯 英
　　　　　　蕭 斯 聰

　　　　　　蕭 斯 鎮
　　　　　　蕭 秀 真
　　　　　　蕭 肇 松
　　　　　　蕭 岳 朋
　　　　　　洪
　　　　　　陳 琦 謹
　　　　　　陳 建 銘

　　　　　　陳 建 誠
　　　　　　莊 然 欽
　　　　　　莊 蕙 慈
　　　　　　莊 繡 慈
　　　　　　莊 喻 云
　　　　　　陳 玉 螺
　　　　　　蕭 登 仁
　　　　　　蕭 渭 川（兼蕭周淑卿之承當訴訟人）

　　　　　　蕭 舜 升（兼蕭周淑卿之承當訴訟人）

　　　　　　蕭 斐 文（兼蕭周淑卿之承當訴訟人）

　　　　　　劉 淑 眞

　　　　　　劉 淑 玫
　　　　　　顏　　鳳
　　　　　　顏 聖 致

　　　　　　顏　　滿
　　　　　　郭 顏 剩

　　　　　　洪 文 欽
　　　　　　吳 亦 香
　　　　　　洪 慈 敏
　　　　　　洪 國 展
　　　　　　洪 國 書
　　　　　　洪 靖 雄

　　　　　　楊 洪 謹
　　　　　　陳 杉 泰
　　　　　　蕭 有 為
　　　　　　蕭楊琇月
　　　　　　蕭 勝 結
　　　　　　陳 昱 安
　　　　　　陳 錦 華
　　　　　　陳 益 商
　　　　　　陳 錦 蓮
　　　　　　陳 錦 芳
　　　　　　陳 錦 蓉

　　　　　　陳 益 敦
被 上訴 人　游 佳 諭
訴訟代理人　盧 錫 銘律師
上列當事人間請求分割共有物事件，上訴人對於中華民國110 年
10月12日臺灣高等法院臺中分院第二審判決（108年度上字第565
號），提起上訴，本院判決如下：
    主  文
原判決廢棄，發回臺灣高等法院臺中分院。
    理  由
一、本件為分割共有物訴訟，其訴訟標的對於共同訴訟之各共有
    人必須合一確定。原審判決後，雖僅上訴人許崇賓律師提起
    第三審上訴，惟依民事訴訟法第56條第1項第1款規定，其上
    訴效力及於未提起上訴之同造蕭玲蘭以次67人，爰將之併列
    為上訴人，先予敘明。
二、被上訴人主張：兩造共有坐落彰化縣○○鄉○○段110、114
    、115 地號土地（下稱系爭土地），應有部分比例及權利變
    動情形如原判決附表（下稱附表）二所示，兩造無不分割之
    約定，亦無不能分割情事，因無法協議分割，爰依民法第82
    3條、第824條規定，請求合併分割如原判決附圖（下稱附圖
    ）三方案丙（下稱方案丙），或附圖四方案丁（下稱方案丁
    ）。
三、上訴人則以：上訴人劉淑玫、劉淑眞、蕭勝結、蕭錫滄主張
    附圖一方案甲（下稱方案甲）或附圖二方案乙（下稱方案乙
    ）；上訴人蕭登仁、吳梅英主張方案甲或方案丙、上訴人蕭
    玲蘭主張方案甲、上訴人蕭舜升、蕭斐文主張方案乙、上訴
    人蕭天恩主張方案丙或方案丁、許崇賓律師主張方案丙、上
    訴人陳美珠主張方案丁等語，資為抗辯。其餘上訴人未到場
    為任何聲明或陳述。
四、原審廢棄第一審所為關於分割方法部分之判決，改判兩造就
    系爭土地合併分割如方案乙、各共有人分配位置及面積如附
    表三，並按附表乙之㈡各金額互為找補，是以：方案甲、丙
    、丁保留維持全體共有作為道路通行部分，占系爭土地總面
    積近1/10，既無必要又影響共有人權益，而方案乙每筆分得
    土地均得以面臨○○路2 段，通行並無困難，相鄰同段20、
    107、117地號土地之共有人與系爭土地之共有人並非完全相
    同，其達成之協議不拘束本件共有人，又經就各分割方案鑑
    定找補金額後，方案乙分割後各筆土地價值影響最小，應是
    對各共有人最有利也是最公平之分割方案，各共有人中計有
    劉淑玫、劉淑眞、蕭勝結、蕭錫滄、蕭舜升、蕭斐文均贊成
    此一方案，亦兼顧共有人之意願，因而採取方案乙及附表二
    之㈡金錢找補為分割方法，較為合理及公平適當等詞，為其
    判斷之基礎。
五、本院廢棄原判決之理由：
  ㈠按法院裁判分割共有物，因是使物權發生變動之處分行為，
    應以事實審言詞辯論終結時，各共有人之處分權仍存在為前
    提。是以共有人死亡，其繼承人如欲分割其因繼承而取得公
    同共有之不動產，依民法第759 條規定，需先辦理繼承登記
    ，始得為之。
  ㈡查上訴人陳昱安、陳錦華、陳益商、陳錦蓮、陳錦芳、陳錦
    蓉、陳益敦等7人（下稱陳昱安7人）之被繼承人陳蕭阿麗於
    原審審理中之民國110年1月31日死亡，固由繼承人陳昱安、
    陳錦華、陳錦蓉及他造即被上訴人聲明承受訴訟（原審卷三
    第89、91、97、417 頁），惟由卷附系爭土地登記第三類謄
    本（原審卷三第223、255、285頁），似未見陳昱安7人就陳
    蕭阿麗遺留系爭土地共有部分辦理繼承登記，被上訴人復未
    併請求陳昱安7 人先為繼承登記，依前開說明，系爭土地可
    否裁判分割？即非無疑，原審未調查釐清，逕准分割系爭土
    地，已有可議。
  ㈢次查依劉淑玫、劉淑眞、蕭勝結於原審言詞辯論期日之主張
    及提出之民事言詞辯論意旨狀（原審卷三第467頁、第471至
    476 頁）所載，似最終採方案甲；蕭錫滄於原審，先是到庭
    表示採第一審判決附圖二之分割方案（原審卷一第221 頁）
    ，後又到庭表示改採彰化縣田中地政事務所109年4月9 日函
    附蕭玲蘭方案一（原審卷一第372 頁、卷二第77頁），嗣即
    未再到庭就分割方案表示意見（原審最後一次準備程序整理
    各共有人支持之分割方案，將蕭錫滄列為支持方案甲、乙時
    ，並未到場表示意見，原審卷三第191、199頁），則原判決
    認定劉淑玫、劉淑眞、蕭勝結、蕭錫滄均贊成方案乙（第12
    頁第1至2行），核與上開共有人陳述之事實及卷存資料不符
    ，亦有認定事實不憑證據之違法。
  ㈣上訴論旨，指摘原判決不當，聲明廢棄，非無理由。又因本
    件所涉及之法律上爭議不具原則上重要性，無經言詞辯論必
    要，附此說明。
六、據上論結，本件上訴為有理由。依民事訴訟法第477條第1項
    、第478條第2項，判決如主文。
中    華    民    國   111    年    4     月    13    日
                      最高法院民事第六庭
                          審判長法官  魏  大  喨  
                                法官  李  寶  堂  
                                法官  李  文  賢  
                                法官  林  玉  珮  
                                法官  高  榮  宏  
本件正本證明與原本無異
                                      書  記  官
中    華    民    國   111    年    4     月    19    日